臺灣高等法院刑事判決　　　　　　　　 94年度上易字第232號
上　訴　人　臺灣臺北地方法院檢察署檢察官
被　　　告　甲○○
上列上訴人因被告違反稅捐稽徵法案件，不服臺灣臺北地方法院
93 年度易字第1756號，中華民國94年1月10日第一審判決（起訴
案號：臺灣臺北地方法院檢察署93年度偵字第9498號、93年度偵
緝字第1491號），提起上訴，本院判決如下：
    主  文
上訴駁回。
    理  由
一、公訴意旨略以：被告甲○○與自稱「癸○○」之不詳姓名、
    年籍之成年男子（按確有癸○○其人，現更名壬○○）共同
    基於幫助丁○○（另案業經臺灣臺北地方法院檢察署檢察官
    提起公訴）所設立之己○○○逃漏特種營業稅捐之概括犯意
    聯絡，於民國九十年七月二日，先由甲○○持身分證件與「
    癸○○」共赴臺北市國稅局中南稽徵所辦理力銘實業行（設
    臺北市○○○路○段十九號二樓之五）之設立登記，並以甲○○擔任負責人，二人復於同月十八日共同前往華南商業銀
    行中山分行（下稱華南銀行中山分行）以力銘實業行籌備處
    名義開立000000000000號帳戶，甲○○並於開戶後立即於該
    分行門口將上開帳戶之存摺與印鑑交付「癸○○」，藉以獲
    得新臺幣（下同）二千元之酬金。俟丁○○取得前開資料後
    ，旋即提供力銘實業行之設立文件向中國信託商業銀行（下
    稱中國信託銀行）及臺灣美國運通國際有限公司（下稱美國
    運通公司）申請特約商店之子○○○○○各乙臺，置放於己○○○營業處所，共同提供客戶刷卡消費之用，總計自同年
    八月間起至九十一年六月間止，甲○○幫助丁○○連續以此
    詐術短報共計高達二千五百五十三萬四千二百七十元之特種
    稅率銷售額，足以生損害於稅捐稽徵機關對於稅捐稽徵之正
    確性。因認被告違反稅捐稽徵法第四十三條第一項之幫助他
    人逃漏稅捐罪嫌云云。
二、按犯罪事實應依證據認定之，無證據不得認定其犯罪事實。
    又不能證明被告犯罪者，應諭知無罪之判決，刑事訴訟法第
    一百五十四條第二項、第三百零一條第一項分別定有明文。
    又事實之認定，應憑證據，如未能發現相當證據，或證據不
    足以證明，自不能以推測或擬制之方法，為裁判基礎（最高
    法院四十年台上字第八六號判例參照）；且認定犯罪事實所
    憑之證據，雖不以直接證據為限，間接證據亦包括在內，然
    而無論直接證據或間接證據，其為訴訟上之證明，須於通常
    一般之人均不致有所懷疑，而得確信其為真實之程度者，始
    得據為有罪之認定，倘其證明尚未達到此一程度，而有合理
    之懷疑存在而無從使事實審法院得有罪之確信時，即應由法
    院為諭知被告無罪之判決（最高法院七十六年台上字第四九
    八六號判例參照）。
三、本件公訴人認被告甲○○涉犯違反稅捐稽徵法犯行，係以被
    告甲○○之自白，證人乙○○、丙○○、辛○、庚○○、戊○○等人之證述，及財政部臺北市國稅局中南稽徵所九十三
    年十一月九日財北國稅中南營業一字第０九三００四一四七
    六號函，華南銀行中山分行力銘實業行籌備處存款帳戶00
    0000000000號帳戶開戶資料表，被告當庭書寫字
    跡，臺灣臺北地方法院檢察署公務電話紀錄表，中國信託銀
    行九十三年七月六日陳報狀，美國運通公司九十三年七月八
    日九三美通字第０七０一號函，中國信託銀行特約商店撥款
    明細表、美國運通公司特約商店刷卡報表請款報表，力銘實
    業行之稅籍資料財政部財稅資料中心九十三年七月二十三日
    資五字第九三０七五九一九號函等資為論據。
四、訊據被告堅決否認犯行，辯稱：因為我剛出獄，跟癸○○不
    熟，癸○○告訴我，如果我辦好證件，就給我二千元，我不
    知道我如何逃漏稅捐，我的概念裡面沒有逃漏稅捐的問題，
    如果我知道的話，我就不會幫他辦理證件，我沒有以力銘實
    業行之名義向銀行申請刷卡機，所以我如何幫助逃漏稅捐等
    語。
五、經查：
（一）被告申辦力銘實業行之設立登記相關事宜及以力銘實業行
      籌備處之名義開立華南商業銀行之帳戶：
      被告甲○○甫行出獄，於九十年七月間前往台北車站附近
      找朋友時，碰見另一年約三十二歲綽號「阿明」之友人，
      經其引介認識站在其旁之癸○○（現更名壬○○），癸○○告知如願辦理營利事業設立登記及開戶，將給付酬勞新
      台幣二千元等語，被告因甫行出獄，又無工作收入，遂答
      應其請求，乃於九十年七月二日，先由甲○○持身分證件
      與癸○○共赴臺北市國稅局中南稽徵所辦理力銘實業行（
      設臺北市○○○路○段十九號二樓之五）之設立登記，並
      以甲○○擔任負責人，二人復於同月十八日共同前往華南
      商業銀行中山分行（下稱華南銀行中山分行）以力銘實業
      行籌備處名義開立000000000000號帳戶，甲○○並於開戶
      後立即於該分行門口將上開帳戶之存摺與印鑑交付「癸○○」，藉以獲得新臺幣（下同）二千元之酬金等情，業據
      被告甲○○於偵查中及原審、本院審理中供承在卷，證人
      癸○○（現更名壬○○）於本院審理中亦證陳確經朋友介
      紹認識被告甲○○，且無償提供所承租之台北市○○區○○路、西藏路口房屋給被告甲○○居住之事實（見本院94
      年3月29日準備程序筆錄），並有設立登記申請書、營利
      事業設立登記及開戶資料等足佐，可見被告申辦力銘實業
      行營利事業設立登記及以力銘實業行籌備處名義在華南銀
      行中山分行開戶後，將存摺及印章等相關資料，以代價二
      千元，交付年籍不詳之「癸○○」，固堪認屬實。證人癸○○（現更名壬○○）於本院審理中雖到庭否認陪同被告
      前往辦理營利事業設立登記及開戶，並給付酬勞新台幣二
      千元等情，惟上情將有使證人癸○○受刑事訴追之危險，
      自無真實陳述之期待可能，此部分證述不影響上開事實之
      認定。
（二）確有以力銘實業行名義向中國信託銀行及美國運通公司申
      請特約商店之子○○○○○各一台提供客人刷卡消費之用
      ：
      查力銘實業行，確向中國信託銀行及美國運通公司申請特
      約商店之子○○○○○各一台，提供客人刷卡消費之用，
      亦有證人陳漢志、謝隆智、劉生豐、丙○○、戊○○等人
      之證述可稽，復有中國信託銀行九十三年七月六日陳報狀
      ，美國運通公司九十三年七月八日九三美通字第０七０一
      號函，中國信託銀行特約商店撥款明細表、美國運通公司
      特約商店刷卡報表請款報表，力銘實業行之稅籍資料財政
      部財稅資料中心九十三年七月二十三日資五字第九三０七
      五九一九號函等足據，亦可信實。
（三）提供「己○○○」或其他商號之客人刷卡消費之用？
      證人即富貴酒店之負責人丁○○於偵查中證稱：伊沒有向
      力銘實業行、富泉興業行借用刷卡機放在富貴酒店，所有
      來電客戶均是以富貴酒店向中國信託商業銀行所申請之刷
      卡機刷卡，除了中國信託商業銀行以外，伊有無向其他銀
      行申請刷卡機，因為時間久遠，伊已記不清楚了（見偵字
      第九四九八號卷第二十七頁），又稱：因為伊曾經在八十
      九年中旬左右，分租十個包廂給詹進興（每月租金二十萬
      元），己○○○有十六間包廂，伊不確定這些客戶是不是
      在詹進興所承租之包廂內消費，伊自己負責的那六間，確
      實是以伊自己之刷卡機刷卡（見偵字第九四九八號卷第二
      十七頁），於本院審理中復稱：己○○○伊有投資，但那
      個地方我有再施工隔間十五、六間再小房間，再分租出去
      ，是在八十九年十二月底分租出去其中的十家，也是經營
      酒家的業務，但己○○○的名義並沒有出租出去。沒有人
      提供「力銘實業行」的資料給伊，己○○○本身也有申請
      子○○○○○等語（見本院94年4月29日審判程序筆錄）
      。惟按證人丁○○無法提供有關曾出租包廂予詹進興之證
      明文件，或租金收據以供本院調查，復不能指出詹進興之
      年籍、地址及聯絡方式等資料，所供是否屬實，已容置疑
      。而詹進興及周宗毅（己○○○經理）二姓名，經查周宗
      毅其名者多達六十四筆，詹進興其名者多達三十九筆（見
      偵字第九四九八號卷第三十八頁起，第四十七頁起），因
      無確實年籍資料，亦無從確認傳訊，則究竟係丁○○經營
      之己○○○或如丁○○所供分租房間亦經營酒家業務之詹
      進興以力銘實業行名義向中國信託銀行及美國運通公司申
      請特約商店之子○○○○○各一台提供客人刷卡消費之用
      ，著實不明，本件被告僅申辦力銘實業行之設立登記相關
      事宜及以力銘實業行籌備處之名義開立華南商業銀行之帳
      戶存簿、印章提供予癸○○，而以力銘實業行名義向中國
      信託銀行及美國運通公司申請特約商店之子○○○○○各
      一台提供客人刷卡消費之用，並無證據證明係被告所為，
      且對何人或何商號以力銘實業行名義向中國信託銀行及美
      國運通公司申請特約商店之子○○○○○各一台提供客人
      刷卡消費之用有所認識，公訴人以被告幫助丁○○擔任負
      責人之富貴酒店連續以此詐術短報共計高達二千五百五十
      三萬四千二百七十元之特種稅率銷售額云云，尚屬無據。
（四）被告主觀上充其量僅具幫助他人詐欺之不確定故意，而其
      對於幫助犯稅捐稽徵法第四十一條之罪並無認識，不構成
      犯罪：
  １、雖稅捐稽徵法第四十三條第一項，乃屬對於幫助犯同法第
      四十一條或第四十二條之罪者，特設刑罰明文，而排除刑
      法第三十條所定幫助犯從屬性之適用，為獨立犯罪類型之
      規定，縱無正犯，亦可成立該條項罪名（最高法院82年台
      上字2032號決參照）。惟此僅指稅捐稽徵法第四十三條第
      一項之幫助他人逃漏稅捐罪，排除刑法上幫助犯從屬性之
      適用，縱無正犯存在，亦可單獨成立該條項罪名而言，非
      謂其幫助他人所犯之事實亦毋庸認識，或對於超過其認識
      之事實部分，仍應成立幫助犯。再者，基於「罪責理論」
      行為人僅就其所認識（或可得預見）之事實範圍負責，逾
      此部份幫助者事前既不知情，自不負其責任。
  ２、本件被告因貪圖二千元之代價，而甘充當虛設之力銘實業
      行負責人，並將申辦後之相關設立資料暨以力銘實業行籌
      備處之名義所申辦之銀行帳戶存簿、印章交付予癸○○，
      依一般人之社會生活經驗，苟見陌生人以金錢代價誘使他
      人出名申辦商號並向銀行申請帳戶使用，衡情對於該商號
      暨帳戶將被使用於掩飾財產犯罪行為乙節當有合理之懷疑
      與預見，是被告對於癸○○或其他不詳人員將利用其提供
      之商號暨帳戶用於掩飾因犯罪所匯入轉出之款項行為，固
      具不確定故意，惟若因此而謂被告對於所有有關該商號與
      帳戶之不法利用行為，均亦有所預見，而得據以論罪科刑
      ，不啻掏空罪刑法定主義、證據主義等原則之義涵。而本
      案公訴人所主張富貴酒店逃漏稅捐之事實，係另案被告丁○○以詐術之積極行為，即虛設力銘實業行與富泉興業行
      ，再以該行之名義向中國信託銀行、美國運通公司申請特
      約商店之子○○○○○，提供其所經營之「己○○○」客
      人刷卡消費使用，藉以規避己○○○應繳納之特種營業稅
      賦，總計短報達五千一百零七萬九千零九十五元之特種稅
      率銷售額。此等以力銘實業行名義再向上述銀行申請特約
      商店子○○○○○，供「己○○○」客人刷卡消費使用之
      詐術行為，客觀上尚難謂被告於申辦商號登記之初「已能
      有所預見」，被告於本院審理中供稱：不知道有特約商店
      刷卡之事等語（見本院卷第八十六頁），尚非全然子虛。
      是被告幫助故意所認識之事實範圍，已超過正犯以前開方
      式逃漏稅捐等情，且無預見之可能性，當難令被告就逃漏
      稅捐之行為亦應負責，甚明。
（五）綜上所述，本件既無任何積極證據足認被告對於幫助犯稅
      捐稽徵法第四十一條之罪具有認識，自不得遽認被告有何
      前揭之犯行。揆諸首揭說明，不能證明被告犯罪，原審依
      法諭知無罪之判決，經核並無違誤。檢察官上訴意旨以：
      稅捐稽徵法第四十三條為獨立犯罪類型之規定，縱無正犯
      ，亦可成立該條項罪名，被告以不相當之對價，設立商號
      、提供帳戶以為使用，顯係供為以該商號從事不法及謀非
      正當資金進出之用，而隱瞞其流程及行為人身份曝光之不
      法意圖亦可預見，原審以被告主觀上僅有幫助他人詐欺之
      不確定故意，認定被告無幫助己○○○逃漏營業稅之犯行
      ，顯與經驗及論理法則有悖等語，指摘原判決不當，惟稅
      捐稽徵法第四十三條第一項之幫助他人逃漏稅捐罪，排除
      刑法上幫助犯從屬性之適用，縱無正犯存在，亦可單獨成
      立該條項罪名而言，非謂其幫助他人所犯之事實亦毋庸認
      識，或對於超過其認識之事實部分，仍應成立幫助犯。再
      者，基於「罪責理論」行為人僅就其所認識（或可得預見
      ）之事實範圍負責，逾此部份幫助者事前既不知情，自不
      負其責任，業如前述，原審諭知被告無罪之判決，理由雖
      有不同，結果則無二致，本件上訴為無理由，應予駁回。
據上論斷，應依刑事訴訟法第三百六十八條，判決如主文。
本案經檢察官鄭龍照到庭執行職務。
中    華    民    國    94    年    5     月    13    日
                  刑事第二十一庭審判長法  官  邱同印
                                      法  官  江振義
                                      法  官  周政達
以上正本證明與原本無異。
不得上訴。
                                      書記官  莊昭樹
中    華    民    國    94    年    5     月    13    日
